最高法院刑事判決　　　　　　九十六年度台上字第五三五０號
上　訴　人　台灣高等法院台南分院檢察署檢察官
上　訴　人
即　被　告　甲○○
被　　　告　乙○○
上列上訴人等因被告等違反貪污治罪條例案件，不服台灣高等法
院台南分院中華民國九十五年八月二十四日第二審判決（九十四
年度上訴字第六三三號，起訴案號：台灣台南地方法院檢察署九
十二年度偵字第六三八一、七七一九、一一六七九號），提起上
訴，本院判決如下：
    主  文
原判決撤銷，發回台灣高等法院台南分院。
    理  由
本件原判決(一)、認定上訴人即被告甲○○係台南市政府工務局土
木課技士，自民國九十年二月間起，擔任台南市○○路地○街相
關工程之承辦人，係依據法令服務於國家而具有法定職務權限之
公務員。而如原判決事實欄所載之海安路地下街相關工程，其中
台南市○○路地○街暨地下停車場新建工程（以下簡稱為海安路
地下街工程），分為二期均由漢茵工程顧問股份有限公司（下稱
漢茵公司）設計監造，嗣台南市政府與漢茵公司解除委託設計監
造合約，雙方並舉行協調會議達成如原判決事實欄所載之結論，
漢茵公司即一方面向中華民國仲裁協會（下稱仲裁協會）聲請仲
裁判斷，另一方面則向台南市政府請領海安路地下街第二期工程
及第三期款新台幣（下同）六百二十六萬二千二百元。惟台南市
政府質疑漢茵公司未合理說明相關事項，且漢茵公司所提出第二
期工程及第三期之設計圖說與說明書，並未經台南市政府核可等
理由，認與契約不符而未支付第三期款。台南市政府於仲裁案之
詢問會中，並主張漢茵公司僅得請求四百五十二萬二千八百十八
元，仲裁協會先於九十一年十月二十八日，作成仲裁判斷略謂：
海安路地下街第一期工程，台南市政府應給付漢茵公司關於「第
一次變更設計費」、「台南市○○路地○街工程多目標使用方案
設計費」（即黃崑山案）、「日建案設計費」與「延長工期監造
費」等款項，共計五千六百六十一萬三千零七十五元；海安路地
下街第二期工程，台南市政府應給付漢茵公司三百七十八萬零六
百十七元，兩項合計應給付金額共計六千零三十九萬三千六百九
十二元，以及自八十九年四月二十六日起至清償日止，按週年利
率百分之五計算之利息。仲裁協會另於九十二年一月六日，以（
92 ）仲業字第九二００三０號函，檢送仲裁判斷書予台南市政
府及漢茵公司，仲裁判斷書理由中同時敘明漢茵公司追加請求判
斷之第二期工程、第三期設計費為有理由，台南市政府應依契約
給付給漢茵公司。台南市政府依上應給付漢茵公司海安路地下街
第二期工程之設計費，包括第三期與第四期款，兩項合計共一千
零四萬二千八百十七元。嗣台南市政府於九十一年十一月八日，
由許添財市長主持之「海安路地下街ＢＯＴ推動小組會議」，討
論因應方案之結論為：另委託律師對漢茵公司提出撤銷部分仲裁
判斷之訴，且對仲裁判斷主文中，法、理上無爭議之款項，可支
付予漢茵公司。漢茵公司實際負責人郭炎塗於收到前開仲裁協會
仲裁判斷主文書後，向台南市政府工務局建議核撥仲裁結果無爭
議部分，經台南市政府以（91）工五三三號列管交甲○○承辦，
郭炎塗另因認為參與「海安路地下街ＢＯＴ推動小組」，由台南
市政府聘請之顧問即被告乙○○，對海安路地下街相關工程之處
理具有影響力，乃請乙○○協助請款事宜，並表示願意給付乙○
○一定比例之報酬。甲○○因認台南市政府僅須依在前開仲裁案
中，所主張之四百五十二萬二千八百十八元給付即可，郭炎塗乃
提出同意書及同意書補充說明各一紙，由漢茵公司同意僅向台南
市政府請求給付四百五十二萬二千八百十八元，其餘部分不再另
提請求。甲○○即於九十二年一月二十日簽文，以前述台南市政
府在仲裁時所提出的計算式為基礎，同意支付海安路地下街第二
期工程第三、四期設計費，合計四百五十二萬二千八百十八元給
漢茵公司，經市長許添財於九十二年一月二十七日批准辦理，台
南市政府即於九十二年一月三十日，將前開款項匯入漢茵公司第
一商業銀行富強分行帳戶內。郭炎塗為答謝甲○○讓漢茵公司請
領上開款項，於九十二年二月初某日，在成功大學網球場附近車
內，交付六萬元給甲○○，甲○○對於職務上原即應簽請同意付
款之行為，收受該六萬元。郭炎塗另為答謝乙○○之協助聯繫、
協調請款事宜，於九十二年二月十二日，利用其開車載乙○○至
台南機場搭機之機會，於途中交付乙○○四十五萬元答謝金（嗣
經乙○○清點實際金額為四十四萬九千元），乙○○因認甲○○
處理海安路地下街工程請款過程辛苦，乃於九十二年二月十四日
，趁甲○○前往台北市參加會議時，與甲○○相約在台北市信義
區中國石油辦公大樓附近碰面，由乙○○在車內交付其中之二十
二萬五千元給甲○○，並告以該款項係郭炎塗給乙○○答謝款之
一半。甲○○明知前開金錢之來源是郭炎塗，且與其簽請同意付
款予漢茵公司之職務有對價關係，仍基於前開收賄之概括犯意予
以收受等情。因而維持第一審關於論處甲○○連續依據法令從事
公務之人員，對於職務上之行為，收受賄賂罪刑部分之判決，駁
回甲○○在第二審就該部分之上訴。(二)、另以公訴意旨略以：被
告乙○○於九十一年一月初起，經台南市長許添財聘任為台南市
政府顧問，為台南市○○路地○街相關工程之推動小組成員，實
際參與該小組相關會議及協助台南市政府處理相關業務，係受台
南市政府委託承辦公務之人員。因漢茵公司向台南市政府請領海
安路地下街工程相關款項遭拒，郭炎塗乃將相關工程嚴重錯誤之
資料等交市長許添財，藉此向台南市政府施壓給付漢茵公司相關
款項，市長許添財將郭炎塗所交付之資料等轉交乙○○研究，再
交由甲○○處理，乙○○於九十一年九月間，為協助台南市政府
解決與海安路地下街工程相關之仲裁案，經甲○○邀請郭炎塗在
台南市某家咖啡廳見面，郭炎塗發現乙○○手上有其交予市長許
添財之相關資料，因認乙○○係市長許添財之親信，可以左右台
南市○○○○○路地下街相關工程之處理。郭炎塗除向台南市政
府工務局提出建議核撥漢茵公司款項外，另頻頻以電話與乙○○
、甲○○交涉，並陸續於九十二年一月十日及同年月十六日，與
乙○○期約：若其能協助漢茵公司取得海安路地下街第二期工程
第三期與第四期之設計費，伊承諾給付乙○○一成或五十萬元做
為答謝金。嗣甲○○即鬆口表示願意簽文付款予漢茵公司。乙○
○、甲○○與郭炎塗等三人即緊密聯繫，以郭炎塗提出之草稿為
簽文參考，經乙○○與甲○○討論商定後，由甲○○於九十二年
一月二十一日簽文，以前述台南市政府在仲裁時所提出的計算式
為基礎，同意支付海安路地下街第二期工程第三、四期設計費，
共四百五十二萬二千八百十八元給漢茵公司，經市長許添財於九
十二年一月二十七日批准辦理，台南市政府即於九十二年一月三
十日，將款項匯入漢茵公司第一商業銀行富強分行帳戶內（扣除
匯費後，實際入帳金額為四百五十二萬二千七百六十八元）。郭
炎塗即於九十二年二月十二日，利用其開車載乙○○到台南機場
搭機之機會，於途中交付乙○○四十五萬元答謝金（嗣經乙○○
清點實際金額為四十四萬九千元）。乙○○並於九十二年二月十
四日，趁甲○○到台北市參加會議時，與甲○○相約在台北市信
義區中國石油辦公大樓附近碰面，由乙○○在車內將其中之二十
二萬五千元交付給甲○○。乙○○與甲○○二人，基於共同犯意
聯絡與行為分擔，明知辦理海安路地下街相關工程為彼等職務上
之行為，仍分別收受郭炎塗二十二萬四千元及二十八萬五千元之
賄款。因認乙○○涉犯貪污治罪條例第五條第一項第三款之對於
職務上之行為收受賄賂罪嫌。惟經審理結果，不能證明乙○○犯
罪，因而維持第一審諭知乙○○無罪之判決，駁回檢察官在第二
審之上訴，固非無見。
惟查：(一)、有罪判決書之事實一欄，為判斷其適用法令當否之準
據，法院應將依職權認定與論罪科刑有關之事實，翔實記載，然
後於理由內逐一說明其憑以認定之證據，並使事實認定與理由說
明，互相適合，方為合法。倘事實認定與理由說明，不相一致，
或事實與理由欄內之記載，前後齟齬，按諸刑事訴訟法第三百七
十九條第十四款後段規定，均屬判決理由矛盾之當然違背法令。
原判決理由欄論述：郭炎塗於審判外之陳述……，並未具結，不
得作為證據（原判決書第六頁第四至六行）等情，是否說明郭炎
塗於審判外供述各情並無證據能力？乃原判決認定甲○○有前揭
犯行，復又援引郭炎塗於檢察官偵查中供述各情（原判決第七頁
第一至六行），為其主要論據之一，是否說明郭炎塗於檢察官偵
查中供述各情為有證據能力？其理由欄前後之論述說明，不盡一
致，逕採郭炎塗於檢察官偵查中供述各情，為不利甲○○認定之
依據，尚有未合。(二)、有罪之判決書，對被告有利之證據不採納
者，應說明其理由，為刑事訴訟法第三百十條第二款所明定。故
有罪判決書對於被告有利之證據，如不加採納，必須說明其不予
採納之理由，否則即難謂無判決不備理由之違誤。是事實審法院
應於審判期日就被告否認犯罪所為有利之辯解事項與證據，予以
調查，而於有罪判決理由內詳加論列，否則率行判決，即屬於法
有違。又刑事訴訟之目的固重在發見實體真實，其手段則應合法
正當，以保障人權。依刑事訴訟法第二百二十九條至第二百三十
一條之規定，司法警察（官）固有調查犯罪嫌疑人犯罪情形、蒐
集證據之職權，而得詢問犯罪嫌疑人，惟依同法第一百條之二準
用同法第一百條之一第一項之規定，司法警察（官）詢問犯罪嫌
疑人，除有急迫情況且經記明筆錄者外，應全程連續錄音；必要
時，並應全程連續錄影。而考其立法目的，在於建立詢問筆錄之
公信力，並擔保詢問程序之合法正當，亦即在於擔保犯罪嫌疑人
對於詢問之陳述係出於自由意思及筆錄所載內容與其陳述相符，
故司法警察（官）詢問犯罪嫌疑人如違背上開規定，其所取得之
供述筆錄，究竟有無證據能力，原應審酌司法警察（官）違背該
法定程序之主觀意圖、客觀情節、侵害犯罪嫌疑人權益之輕重、
對犯罪嫌疑人在訴訟上防禦不利益之程度，以及該犯罪所生之危
害，暨禁止使用該證據對於抑制違法蒐證之效果，及司法警察（
官）如依法定程序有無發現該證據之必然性等情形，本於人權保
障與社會安全之均衡維護精神，依比例原則具體認定之。原判決
認定甲○○有前揭犯行，係援引甲○○於法務部調查局台南市調
查站供述各情（原判決第六頁第二十二行至第七頁第一行、第七
頁第十至十四行、第八頁第八至十七行），為其主要論據之一。
然甲○○原審選任辯護人具狀為其辯稱：經播聽九十二年六月二
十七日，調查員詢問甲○○過程之拷貝錄音光碟後，發現調查員
於過程中並未依法全程錄音；經第一審勘驗結果亦認「於錄音到
本次詢問筆錄第九頁十二、十三行左右，錄音帶終了」，有第一
審勘驗筆錄可稽，調查站九十二年六月二十七日詢問筆錄，自第
九頁第十三行起至末了之記載，其內容並非甲○○之供述，該調
查筆錄不得作為證據（原審卷第一宗第一二七至一二八頁）等情
。甲○○上開辯解各情是否屬實，其與甲○○於調查站供述各情
，是否可採為不利甲○○認定之依據攸關，自應詳予調查釐清論
述說明。乃原審就上情未詳予調查釐清，復未說明甲○○上開辯
解各情，其何以不能為有利甲○○論斷之理由，逕採甲○○於調
查站供述各情，為不利甲○○認定之依據，其查證未盡且理由欠
備，遽行判決，尚有未洽。(三)、貪污治罪條例第八條第二項前段
規定，犯該條例第四條至第六條之罪而在偵查中自白，如有所得
並自動繳交全部所得財物者，減輕其刑。其所謂自白，乃被告對
自己犯罪事實之全部或一部之供述之謂，被告所供述者，除供述
構成要件該當事實之外，另外主張違法阻卻事由或責任阻卻事由
，猶不失為自白。原判決理由欄說明：甲○○於犯罪後將收賄款
項繳交台灣台南地方法院檢察署……（原判決第十二頁第二十至
二十二行）；……甲○○固坦承有收取前開金錢之事實，然矢口
否認其合於公務員收賄罪之構成要件，認其不成立該罪，並非僅
對阻卻違法或阻卻責任之事由有所主張或辯解，尚難認其已自白
犯罪，而得依貪污治罪條例第八條第二項之規定減輕其刑（原判
決第十二頁第二至九行）等情。然原判決援引甲○○於調查站及
檢察官偵查中供述：「郭炎塗在車內交付我六萬元，並表示那是
要感謝我對漢茵公司的幫忙」、「郭炎塗曾向我表示，本案他也
會向乙○○答謝」（原判決書第七頁第十至十三行）；並論述說
明甲○○係台南市政府工務局土木課技士，承辦海安路地下街相
關工程，明知漢茵公司請領設計費孔急，嗣台南市政府就在法理
上無爭議之款項，即四百五十二萬二千八百十八元部分同意先予
給付，竟於台南市政府給付上開款項後，先後對其職務上之行為
，收受漢茵公司負責人郭炎塗所交付之六萬元，及由乙○○收受
郭炎塗交付之四十四萬九千元中之二十二萬五千元等情，業據甲
○○在調查站及檢察官偵查中坦白承認（原判決第六頁第二十二
至三十行）等情，苟俱屬無訛，則原判決未說明甲○○究係於偵
查中否認其所為合於公務員職務上行為收賄罪之構成要件？抑係
於事實審法院審理中否認其所為合於公務員職務上行為收賄罪之
構成要件？亦未說明甲○○否認辯解之具體內容究竟如何？逕以
上開並非明確之理由，即認甲○○所為不符合貪污治罪條例第八
條第二項前段，即於偵查中自白並自動繳交全部所得財物，減輕
其刑之規定，致甲○○上訴意旨得據以指摘，其查證未盡且理由
欠備，遽行判決，難昭折服。(四)、依法應於審判期日調查之證據
雖已調查，而其內容未明瞭者，即與未經調查無異，如遽行判決
，仍屬應於審判期日調查之證據而未予調查，尚不得遽對被告為
有利或不利之認定。(1)、以自己共同犯罪之意思，事先同謀，而
由其中一部分人實施犯罪之行為者，均為共同正犯，其中，同謀
共同正犯，在犯意聯絡之範圍內，對於他共同正犯所實施之行為
，亦應共同負責。且共同之犯意聯絡，不論明示通謀或相互間默
示合致，均屬之。原判決事實欄認定記載：……郭炎塗因認為參
與「海安路地下街ＢＯＴ推動小組」，由台南市政府所聘請不具
公務員身分之市府顧問乙○○，對海安路地下街相關工程之處理
具有影響力，乃請乙○○協助請款事宜，並表示願意給付乙○○
一定比例之報酬（原判決第四頁第一至五行）……甲○○即於九
十二年一月二十日簽文，以台南市政府在仲裁時所提出之計算式
為基礎，同意支付海安路地上街第二期工程第三、四期設計費合
計四百五十二萬二千八百十八元給漢茵公司（原判決第四頁第十
三至十六行）……郭炎塗為答謝乙○○之協助聯繫及協調請款事
宜，於九十二年二月十二日，利用其開車搭載乙○○到台南機場
搭機之機會，於途中在車內交付四十五萬元答謝金給乙○○（經
乙○○清點實際金額為四十四萬九千元）（原判決第四頁第二十
五至二十九行）等情。於理由欄援引甲○○於調查站及檢察官偵
查中供述：「郭炎塗曾向我表示，本案他也會向乙○○答謝」（
原判決第八頁第八至十行）；援引郭炎塗於第一審審理中證稱：
伊是因有去拜託乙○○幫忙請款，乙○○有幫忙，所以為了感謝
乙○○，才給他四十五萬元（原判決第二十四頁第三十行至第二
十五頁第一行）等情，苟俱屬無訛，則乙○○於漢茵公司上開請
款之過程中究為如何之幫忙，其與甲○○同意支付漢茵公司上開
款項間究有無關聯？又郭炎塗給付乙○○上開金額，甲○○事前
是否確全不知情？尚非全無疑義，仍待調查釐清論述說明。而上
情與本件事實如何及如何為法律之適用攸關，自應詳予調查釐清
論述說明。乃原審就上情未詳予調查釐清論述說明。逕以並無證
據足資證明甲○○、乙○○二人，事前曾就乙○○向郭炎塗收受
四十四萬九千元一事為謀議等情為由，即為乙○○無罪之諭知，
其查證未盡且理由欠備，遽行判決，有欠允當。(2)、刑法第三百
三十九條第一項所謂之詐術，並不以欺罔為限，即利用人之錯誤
而使其為財物之交付，亦不得謂非詐欺。原判決事實欄記載：…
…郭炎塗因認為參與「海安路地下街ＢＯＴ推動小組」，由台南
市政府所聘請不具公務員身分之市府顧問乙○○，對海安路地下
街相關工程之處理具有影響力，乃請乙○○協助請款事宜，並表
示願意給付乙○○一定比例之報酬（原判決第四頁第一至五行）
……郭炎塗為答謝乙○○之協助聯繫及協調請款事宜，於九十二
年二月十二日，利用其開車搭載乙○○到台南機場搭機之機會，
於途中在車內交付四十五萬元答謝金給乙○○（經乙○○清點實
際金額為四十四萬九千元）（原判決第四頁第二十五至二十九行
）等情。然台南市政府支付漢茵公司海安路地下街第二期第三、
四期設計費四百五十二萬二千八百十八元之過程中，擔任台南市
政府顧問之乙○○究有無影響力？乙○○於該過程中究有無協助
聯繫及協調請款事宜？而苟擔任台南市政府顧問之乙○○對上開
事項並無影響力，或乙○○於該過程中並無協助聯繫及協調請款
事宜，則乙○○所為是否構成刑法第三百三十九條第一項之詐欺
取財罪，及該部分與本件基本社會事實是否同一而為起訴效力所
及，俱與本件事實如何及如何為法律之適用攸關，自應詳予調查
釐清論述說明。乃原審就上情未詳予調查釐清論述說明，逕為有
利乙○○之論斷，其查證未盡且理由欠備，遽行判決，尚有未洽
。檢察官及甲○○上訴意旨分別指摘原判決不當，尚非全無理由
。按第三審法院應以第二審判決所確認之事實為判決基礎，刑事
訴訟法第三百九十四條第一項前段定有明文。原判決上述之違背
法令，影響於事實之確定，本院無可據以為裁判，應將原判決撤
銷，發回原審法院更為審判。
據上論結，應依刑事訴訟法第三百九十七條、第四百零一條，判
決如主文。
中　　華　　民　　國　九十六　年　　十　　月　 十一 　日
                      最高法院刑事第一庭
                          審判長法官  董　明　霈
                                法官  林　茂　雄
                                法官  張　祺　祥
                                法官  呂　永　福
                                法官  蘇　振　堂
      本件正本證明與原本無異
                                      書  記  官
中　　華　　民　　國　九十六　年　　十　　月　 十八 　日
                                                　　　ｚ
